【裁判字號】    99,訴,344
【裁判日期】    991029
【裁判案由】    分割共有物
【裁判全文】
臺灣屏東地方法院民事判決               99年度訴字第344號
原      告  辛○○
訴訟代理人  黃進祥律師
訴訟代理人  江順雄律師
送達代收人  甲○○
被      告  乙○○
被      告  丙○○
受告知訴訟  兆豐資產管理股份有限公司
人
法定代理人  丁○○
訴訟代理人  己○○
受告知訴訟  庚○○
人
訴訟代理人  戊○○
上列當事人間請求分割共有物事件，本院於民國99年10月20日言
詞辯論終結，判決如下：
    主  文
兩造共有坐落屏東縣內埔鄉○○○段０一二七之０００四地號、
地目：田、面積五二一０平方公尺土地，分割方法如下：如附圖
所示編號Ａ部分面積三０七六平方公尺分歸原告取得；編號Ｂ部
分面積一０二四平方公尺分歸被告乙○○取得；編號Ｃ部分面積
一０二四平方公尺分歸被告丙○○取得。
訴訟費用由兩造按應有部分比例負擔。
    事實及理由
一、被告丙○○未於言詞辯論期日到場，核無民事訴訟法第386
    條各款所列情形，爰依原告聲請，由其一造辯論而為判決。
二、原告主張：坐落屏東縣內埔鄉○○○段0000-0000地號面積5
    281 平方公尺之土地（下稱系爭土地）為兩造共有，原告應
    有部分為五分之三，被告乙○○、丙○○各為五分之一，此
    有系爭土地謄本及地籍圖謄本為憑。兩造並無不分割協議，
    且該土地亦無禁止分割之規定，由於兩造無法協議分割方案
    ，茲依民法第823 條請求分割共有土地。依照系爭土地謄本
    顯示，被告丙○○就其應有部分設定抵押權予受告知訴訟人
    兆豐資產管理股份有限公司及庚○○，援依民法第824 條之
    1 、民事訴訟法第65條告知抵押權人參加訴訟。被告乙○○
    於調解程序中（被告丙○○未到場調解不成立）已表示同意
    分割，被告丙○○則未出席表示意見。由於原告有在所欲分
    割之土地上種植檳榔、興建簡易農房及圍籬，此有照片12張
    可稽，且原告已在該處農作數十年，原告並同意分割後會保
    留系爭土地南邊2.5 米至3 米寬土地供他共有人通行。並聲
    明：請求依照屏東縣潮州地政事務所民國（下同）99年8 月
    24日繪製之系爭土地複丈成果圖分割方案分割。
三、被告方面：
（一）被告乙○○：被告同意分割，對於原告主張之分割方案無
    意見，被告要分的土地以前有耕作甘蔗、香焦等作物，現在
    沒有耕作。被告要分的土地只要好耕作、好出入就好。
（二）被告丙○○經合法通知均未於言詞辯論期日到場，亦未提
    出書狀作任何聲明或陳述。
四、兩造不爭執之事實：
（一）系爭土地為兩造共有。
（二）對於屏東縣潮州地政事務所99年8 月24日繪製之系爭土地
      複丈成果（如附圖）無意見。
（三）對於分割方案，被告乙○○及受告知訴訟人均無意見。
五、兩造爭執之事項：
（一）系爭土地是否可以分割？
（二）原告主張之分割方案是否適當？
六、本院之判斷：茲就上開兩造爭執事項，審酌如下：
（一）按各共有人，除法令另有規定外，得隨時請求分割共有物
    。但因物之使用目的不能分割或契約訂有不分割之期限者，
    不在此限。分割之方法不能協議決定，或於協議決定後因消
    滅時效完成經共有人拒絕履行者，法院得因任何共有人之請
    求，命為下列分配：一、以原物分配於各共有人。但各共有
    人均受原物之分配顯有困難者，得將原物分配於部分共有人
    。二、原物分配顯有困難時，得變賣共有物，以價金分配於
    各共有人；或以原物之一部分分配於各共有人，他部分變賣
    ，以價金分配於各共有人。民法第823 條第1 項及第824 條
    第2 項定有明文。又每宗耕地分割後每人所有面積未達0.25
    公頃者，不得分割，但本條例中華民國89年1 月4 日修正施
    行前之共有耕地，得分割為單獨所有，農業發展條例第16條
    第1 項第4 款設有明文。查系爭土地為兩造所共有，使用分
    區乃一般農業區，使用地類別為農牧用地，係屬農業發展條
    例第3 條第11款所定之耕地，並係農業發展條例89年1 月4
    日修正施行前之共有耕地。系爭土地為兩造共有，原告應有
    部分為五分之三，被告乙○○、丙○○各為五分之一，此有
    原告提出之系爭土地謄本及地籍圖謄本附卷可憑。又兩造並
    無不分割協議，且該土地亦無禁止分割之規定，由於兩造無
    法協議分割方案，則原告請求裁判分割系爭土地，揆諸前揭
    法條規定，於法並無不合，應予准許。
（二）次按請求共有物之分割，應由法院依民法第824 條命為適
    當之分配，不受當事人主張之拘束；又分割共有物時，法院
    應參酌當事人之聲明、共有物之性質、經濟效用及全體共有
    人利益等公平決之，有最高法院49年台上字第2569號、55年
    台上字第1982號判例可資參照。經查，系爭土地之使用現況
    為如附圖所示編號Ａ部分之土地有原告種植檳榔、興建簡易
    農舍及圍籬，此有原告提出之照片12張附卷可稽（見卷第19
    －24頁）。編號Ｂ部分原由被告乙○○耕作甘蔗、香焦等作
    物，現未耕作，此經被告乙○○所自承。編號Ｃ部分現亦未
    為耕作，並經本院會同兩造及地政人員到場勘驗屬實，有勘
    驗筆錄及屏東縣潮州地政事務所複丈成果圖（如附圖）在卷
    可稽，堪信為真實。次查原告並承諾系爭土地分割後會保留
    南邊2.5 米至3 米寬土地供他共有人通行，日後當無不能通
    行之疑慮。是以，如附圖所示之分割方法，較能符合共有人
    之使用現況及整體經濟效益。本院審酌系爭土地之現有使用
    狀況、位置、與道路有無聯絡，及全體系爭土地共有人之分
    割利益，並考量共有人之意願及應有部分面積等情，認為系
    爭土地依兩造持分應分割如附圖編號Ａ部分面積30 76 平方
    公尺歸原告所有，編號Ｂ部分面積1024平方公尺歸被告乙○
    ○所有，編號Ｃ部分面積1024平方公尺歸被告丙○○所有，
    爰判決如主文第1 項所示。
（三）另查系爭土地面積原登記為5281平方公尺；惟業經屏東縣
    潮州地政事務所依地籍測量實施規則第232 條規定更正為51
    20平方公尺，詳如附圖說明欄，併此敘明。
七、末按分割共有物之訴實質上並無所謂何造勝訴敗訴之問題，
    是以如將訴訟費用完全命形式上敗訴之被告負擔，實欠公允
    。本院審酌兩造各自因本件訴訟所得到之利益，認本件之訴
    訟費用，應由兩造各以其等持分比例分擔，始為妥適。
八、結論：原告之訴為有理由，依民事訴訟法第385 條第1 項前
    段、第78條、第80條之1 、第85條第2 項，判決如主文。
中    華    民    國    99    年    10    月    29    日
                  民事第一庭  法  官  胡晏彰
正本係照原本作成。
如對判決上訴，須於判決送達後20日內向本院提出上訴狀，其未
表明上訴理由者，應於提出上訴後20日內向本院補提理由書狀（
均須按他造當事人之人數附繕本）。
如委任律師提起上訴者，應一併繳納上訴審裁判費。
中    華    民    國    99    年    10    月    29    日
                              書記官  郭松菊

司法院資訊處製作；財團法人民間司法改革基金會備份。
